【裁判字號】    88,上,1408
【裁判日期】    890307
【裁判案由】    損害賠償
【裁判全文】
臺灣高等法院民事判決                八十八年度上字第一四０八號
    上  訴  人  中興保全股份有限公司
    法定代理人  許明德
    訴訟代理人  黃世芳律師
    被  上訴人  鴻文名品有限公司      設宜蘭縣宜蘭市○○路六十七號
    法定代理人  林慧堅        .
    訴訟代理人  朱俊雄律師
                林春金律師
                蘇癸旨律師
右當事人間請求損害賠償事件，上訴人對於中華民國八十八年六月十五日臺灣士林地
方法院八十七年度訴字第三五四號第一審判決提起上訴，本院判決如左：
    主    文
上訴駁回。
第二審訴訟費用由上訴人負擔。
    事    實
甲、上訴人方面：
壹、聲明：求為判決：
一、原判決廢棄。
二被上訴人在第一審之訴及其假執行之聲請均駁回。
三、第一、二審訴訟費用由被上訴人負擔。
貳、陳述：除與原審判決記載相同者予以引用外，補稱：
一、本件竊盜之損失，並非因上訴人所裝器材失靈或保全人員失誤所致，上訴人應不
    負損害賠償責任。
  (一)依保全服務契約書第十一條約定：「乙方（指上訴人）防護期間以內，標的物若
    發生竊盜事件，如因乙方所裝器材失靈或保全人員失誤，致甲方（指被上訴人）
    標的物內財物被外賊竊走，就該被竊事由可歸責於乙方者，乙方願依照甲方被竊
    損失程度作適當之補償。」因此，保全標的物內財物被竊，必須係因所裝器材失
    靈或保全人員之失誤等可歸責於上訴人之事由所致，上訴人始應負損害賠償責任
    ，蓋保全並非保險，並非有竊盜損失上訴人即應賠償。
  (二)本件竊盜之損失，並非因上訴人所裝器材失靈或保全人員失誤所致，上訴人不負
    損害賠償責任，蓋於竊案發生前之八十六年十月二十一日凌晨三時十分，保全系
    統感知異常情形，上訴人之保全人員於同日三時十七分即到達保全標的物現場。
    竊案發生後，上訴人之人員曾至現場測試保全器材，結果一切正常，被上訴人亦
    不否認上訴人測試之結果（見原審卷第八九頁，被上訴人對證人之證詞表示無意
    見）。因此，本件竊案發生之前及後，保全系統均屬正常，足證上訴人所裝之保
    全器材並無失靈情形，保全人員亦迅速到達現場，並無任何可歸責於上訴人之情
    事存在，被上訴人亦未證明上訴人有何可歸責之事由，依約上訴人應不負損害賠
    償責任。
  (三)然查，系爭保全設備於八十六年十月二十一日凌晨三時十一分有發出異常信號，
    雙方人員均會同前往現場察看，為兩造所不爭之事實，足證上訴人所裝置之感應
    器材並無裝置位置不當或數量不足之情事，被上訴人認上訴人有上開保全人員失
    誤之事由，應就其事實負舉證責任。
  (四)按保全之作用雖在防盜，惟其服務作法係運用電腦監視保全系統之反應，於竊賊
    入侵時能接獲警訊，即刻報警處理，兩造保全服務契約第三條第三款約定明確，
    是「保全」不同於「保險」，保全僅在減輕被侵入時之損失，不能保證達到百分
    之百無損失，故保全服務僅應負過失責任，於有可歸責於上訴人之事由時，上訴
    人始應負損害賠償責任。又保全器材未發報警示之原因並非僅故障一種，其他如
    未在感應器材感應範圍或人為破壞、阻撓感應等均是，若如原審判決所認保全系
    統未發揮發報警示之功能即為故障、失靈，則上訴人等同應負無過失責任，此與
    兩造所訂上訴人負過失責任之約定相矛盾，是原審判決顯有違誤。
二、被上訴人就本件竊案所受之損失尚未舉證證明，縱有損害賠償之請求權存在，其
    請求亦難認有理。
  (一)損害賠償之範圍，應以被害人實際所受損害為衡 (最高法院十九年上字第二三一
    六號判例參照）；且請求損害賠償之人，亦應就其所受損害額多寡負舉證責任。
  (二)依兩造所簽訂之保全服務契約第十一條第一款約定：「乙方（指上訴人）之補償
    ，以甲方（指被上訴人）所受直接實際有形被竊走之財物損失為準。」同條第三
    款約定：「為辦理竊損補償，甲方應全力配合查證，主動提供有關資料，並以進
    出帳冊庫存資料與有效單據為依據。」顯見兩造約定因竊盜所受損失之補償程序
    及範圍，與法律規定相符合。乃原審竟認被上訴人既已提出報案證明單、申請補
    償手續通知書各一份、電腦庫存資料表七份、估價單十九張等影本，即合於兩造
    上述契約書第十一條第三款之約定，應解釋為辦理竊損補償，就其實際損失額若
    干，負有舉證責任者，應為上訴人，被上訴人僅係全力配合查證，而非由被上訴
    人就其實際損害負舉證之責云云，顯於法有違。
  (三)本件被上訴人主張其「損失各式錶約百餘個，合計金額約二百二十萬五千餘元」
    ，雖提出報案證明書為證，但查該報案證明僅得證明有報案事件，至於其內容係
    被上訴人自行申告部分，為其自己制作，不能做為證據使用。另被上訴人於原審
    所提進貨證明均為私文書，上訴人否認之。況且，被上訴人係從事鐘錶買賣，有
    買有賣，其僅提出電腦存檔之庫存資料及進貨證明，而未提出出售明細，則如何
    證明有此庫存，且依約被上訴人本應提出「進出帳冊庫存資料」（損失前一天之
    庫存減當日現場盤點的存貨才等於損失之數量），但被上訴人迄今仍只提出進貨
    證明，而未提出出貨帳冊資料，實難證明其損失數額。
  (四)被上訴人嗣後雖提出電腦庫存報表，但未經會同上訴人清點即自行註記失竊手錶
    之數量及型式，無法確實證明受有損失之數額。
三、依保全服務契約第十二條第七款約定，被上訴人未將現鈔、金、銀、珠寶、鑽玉
    、藝品、字畫及手錶等，每件價值在新台幣壹萬元以上之貴重物品，放置於裝有
    防護器材之金庫（櫃）內並上鎖，導致被上訴人標的物內財物被竊或損失者，上
    訴人不負補償責任。上開約定被上訴人應將貴重物品放置於金庫（櫃）內並上鎖
    之時間，依同約第十一條規定，係指營業時間以外，上訴人防護服務時間以內，
    被上訴人於該時間應將貴重物品收藏於前開金庫（櫃）內，則應可減少發生損失
    ，上開約定被上訴人有絕對配合之義務，以提高其安全性，減低竊損之風險。 (
    參最高法院八十八年度台上字第一五０三號判決）本件被上訴人失竊之手錶，並
    未放置於裝有防護器材之金庫（櫃）內並上鎖，而係放置於櫥櫃內，依上開約定
    上訴人可不負補償責任。
乙、被上訴人方面：
壹、聲明：求為判決：
一、駁回上訴人之上訴。
二、訴訟費用由上訴人負擔。
貳、陳述：除與原審判決記載相同者予以引用外，補稱：
一、緣被上訴人公司以販賣高級鐘錶為業，為防護被上訴人公司財產安全，乃與上訴
    人簽有保全服務契約書乙份，由被上訴人按月給付上訴人保全服務費新台幣（下
    同）伍仟元整，上訴人則提供保全服務，作法應包括提供專線安全系統所需之各
    項器材及防盜等，上訴人公司應負之防護責任時間，則自每日（次）被上訴人將
    專線安全系統予以「設定」（即啟用），迄被上訴人每日（次）將專線安全系統
    「解除」（即關閉）之時止，此有兩造簽署之「保全服務契約書」可稽（參第三
    條及第六條），另如於上訴人公司應防護時間內，標的物係因上訴人公司器材失
    靈或保全人員失誤，致被上訴人公司財物遭竊時，上訴人應賠償之金額就一般客
    戶之每一事故補償最高額為按合約書所載不含稅金及專線月租金之每月服務費之
    三百倍計算（參第十一條），合先敘明。
二、本案確為外賊入侵，依舉證責任配置原則，有竊賊入侵時，上訴人所設置之保全
    器材理應積極發生警報訊號，是上訴人就系爭保全器材於本案竊賊入侵時，有發
    出警報之積極事實，自應負舉證責任，況系爭保全設備於十月二十一日淩晨三時
    十一分有發出異常訊號，唯經雙方人員會同前往，並無異樣，則斯時保全設備有
    異常失靈亂發警報現象，已屬有徵，且保全器材是否失靈，亦應以失竊當時為準
    ，上訴人以翌日報警後現場測試為正常，而辯伊之設備未失靈已乏依據，況現場
    何處應裝置感應器，如何始能發生防盜功能，係屬上訴人之契約責任，如因伊設
    計不良，致感應區域有空隙出現，亦屬上訴人保全人員失誤所致，且目前，台灣
    士林地方法院就所謂保全器材是否失靈亦以於竊賊入侵時保全器材能否有發報警
    示之功能為考量，而非以保全器材之是否有故障為判斷失靈之依據 (見原審卷第
    一０五頁）易言之，上訴人所研發之保全器材除應備基本防盜功能外，亦應有特
    殊防盜功能，或達到無感應空隙區域出現，本案於竊賊入侵時系爭保全設備既未
    能發報示警，姑不論竊賊入侵手法與前開案件是否相同，依該案之判決意旨觀之
    ，系爭保全設備如非失靈，即因上訴人感應器材裝置位置及數量不足無訛，否則
    被上訴人又何庸付費裝置保全器材。
三、案發後經許鴻文報案處理，經警方勘驗現場後，清點損失財物，全部均為手錶共
    一００支，市價約值新台幣貳佰貳拾萬伍仟餘元，此有報案證明書及卷附之宜蘭
    縣警察局宜蘭分局未破重大刑案查察記錄表四案情摘要所載內容可稽，另原審八
    十八年三月二十五日筆錄陳炳彰證稱，「我們到達現場後，保全人員有在場，清
    點財物及作筆錄時，保全公司人員都在場」 (見原審卷第一三八頁反面），故，
    被上訴人公司因本件竊案經清點財物後損失之財物計約二百二十萬五千餘元無訛
    。
四、本案失竊事故發生後，被上訴人即填具上訴人公司印製之定型「申請補償手續通
    知書」向上訴人公司申請理賠，且上訴人公司經理康進興於原審八十七年九月二
    十四日庭期證稱被上訴人有提出報案證明及進貨清單等資料予上訴人，是上訴人
    稱被上訴人未於七日期限內向上訴人公司為請求，應為失實，已有所誤，且經被
    上訴人事後盤點，計損失各式錶約百個，合計金額約二百二十萬五千餘元已如前
    述，而依上開被上訴人失竊金額，遠超過兩造保全服務契約書上訴人應理賠之上
    限一百五十萬元整，是被上訴人確均按兩造保全服務契約書規定索賠無訛，八十
    六年十二月十七日被上訴人亦再委請律師寄發催告函予上訴人，惟仍未獲置理。
五、依兩造保全服務契約書第十一條第(2)項約定，兩造有關發生竊損事件時，被上訴
    人所應檢附之竊損證明資料，即已約定為客戶損失申報單，包括被竊財物名稱、
    數量、進價、售價及總值金額等，並提出當地警察機關證明文件，再依同條第三
    項載，被上訴人所提供之竊損資料並以進出帳冊庫存資料與有效單據為依據，另
    依上訴人所製制式申請補償手續通知書第二項進出貨存表，亦載乃指損失前一天
    之庫存減當日現場盤點的存貨才等於損失之數量，易言之，兩造就有關客戶損失
    之舉證方法即約定為客戶之損失申報單，進出帳冊庫存資料，報案證明，而進出
    貨存表即指損失前一天之庫存減當日現場盤點的存貨，上開保全服務契約書及申
    請補償手續通知，均為上訴人單方所製定之定型化契約，而上訴人初之所以如此
    規定客戶之庫存損失申報係單純以前一天庫存帳冊減當日現場盤點之存貨即可，
    應係因考慮到如需客戶提供歷年來之進出貨資料結算至前一天始為庫存，則如果
    適逢客戶為經營數十年之老店，則數十年來每日之進出貨資料何其龐大（事實上
    亦屬不可能，是如以此作為客戶發生竊損之舉證條件，恐無客戶敢與上訴人公司
    簽署保全服務契約書，是上訴人為其商機始作如此簡化），是上訴人所訂定型化
    契約乃以此作為客戶發生竊損之證明方式，惟簡化至此方式，上訴人亦未吃虧，
    蓋因同時要求客戶出具報案證明，如客戶故偽造前一天之損失庫存謊報失竊數量
    ，客戶亦冒有負擔刑事責任之風險，而查被上訴人依右開規定所提出之損失申報
    單據等，業據證人康進興作證屬實，並檢附有失竊手錶之廠商出貨單據，被上訴
    人悉依約定之竊損理賠方式辦理（按目前各行號有電腦化者，庫存資料那家不是
    存檔於電腦中，被上訴人即以損失前一日之電腦存檔之庫存，經當日現場盤點，
    打勾者即為盤點遺失者，被上訴人此一盤點方式，亦符合契約約定），當日係因
    上訴人質疑被上訴人監守自盜，拒不理賠，現始以所謂被上訴人未提出歷來出貨
    資料云云，顯與右開保全契約書之約定不符。
六、又，被上訴人失竊後會同警方人員履勘現場並進行盤點計算失竊錶數時，上訴人
    公司亦均有人員在場，業經證人陳炳彰結證屬實，當時被上訴人進行盤點上訴人
    公司人員僅列於旁，並未要求參與盤點（依舉證責任配置，上訴人公司應對被上
    訴人拒絕伊盤點，此有利於伊之事實負舉證責任），是證人康進興稱被上訴人有
    拒絕上訴人介入盤點，顯與事實不符，且退一步言，如前所述，依系爭保全契約
    書盤點，蓋上訴人已以同時要求有警方之報案證明來遏止客戶之謊報遺失數量之
    舉動，依消費者保護法第十一條第二項規定，定型化契約條款如有疑義時，應為
    有利於消費者之解釋，系爭保全契約之約定，上訴人既已設有防止客戶謊報遺失
    數量之條款，現如許上訴人解釋為應雙方協同盤點取得遺失數量共識，始得理賠
    ，而又許伊對記載庫存之電腦報表爭執，則在資訊化的年代，消費者恐將永遠無
    法取得賠償，此合理乎。
七、又定型化契約中之條款違反誠信原則，對消費者顯失公平者無效，而違反平等互
    惠原則，條款與其所排除不予適用之任意規定之立法意旨相矛盾者及契約之主要
    權利或義務，因受條款之限制，致契約之目的難以達成者，推定其顯失公平，消
    費者保護法第十二條訂有明文，被上訴人業照兩造保全服務契約書第十一條規定
    程序申請理賠，業如前述，即或未遵照七日期限提出相關損失申請細部文件，但
    遍查兩造保全服務契約書全文，上訴人公司僅加諸被上訴公司應於七日內檢具損
    失申報單否則視同放棄求償權之失權條款，卻未見相對拘束上訴人公司應於一定
    期間理賠，否則應給予被上訴人若干賠償之違約條款約定，則該片面失權約定之
    條款，已難謂符合平等原則，且系爭保全服務契約兩造之主要權義即在於被上訴
    人按月給付保全費用，如發生保全事故，上訴人則應給予理賠，而被上訴人之理
    賠請求權時效，依民法規定應為十五年，系爭合約第十一條七日失權條款之約定
    ，不僅將原民法賦予十五年之請求權時效變相縮短為七日，且發生被上訴人完全
    喪失索賠之權利，顯與被上訴人設置保全之目的相背，再則上訴人要求索賠文件
    包括被竊財物名稱、數量、進價、售價及總值金額等，姑不論被上訴人是否能於
    短短七日內即將失竊財物釐清細目，即使釐清清冊，如失竊品係屬庫存已久之錶
    （本案有失竊八十二年間被上訴人進貨之手錶），被上訴人亦無法於短短七日內
    即找回當時所有之進貨資料，甚或遺失當時進貨資料，依系爭合約第十一條規定
    ，被上訴人即使以其他方法舉證，亦發生失權效果，由此亦足證七日失權之約定
    無理，是系爭失權條款核諸上開消保法規定，應屬無效。
    理    由
一、本件被上訴人起訴主張：被上訴人與上訴人簽有保全服務契約書乙份，被上訴人
    按月給付上訴人保全服務費五千元，上訴人則提供保全服務，作法應包括提供專
    線安全系統所需之各項器材及防盜等。八十六年十月二十一日八時四十二分被上
    訴人公司員工陳雅雯至公司上班，發現公司遭竊賊入侵，現場玻璃櫃紛遭破壞，
    經被上訴人事後清點，計失竊各式名貴手錶約百餘個，價值約二百餘萬元。本件
    被上訴人遭竊時間顯發生於上訴人之防護責任期間，上訴人公司所裝置之專線安
    全系統顯失靈，並未發生保全作用，爰依前開契約書第十一條規定，請求上訴人
    應按被上訴人每月給付之五千元保全服務費之三百倍計算，補償被上訴人一百五
    十萬元之損失；又上訴人提供之保全措施既有瑕疵，爰併依民法第二百二十七條
    之規定，請求損害賠償，求為令上訴人給付一百五十萬元及自起訴狀繕本送達之
    翌日起至清償日止，按年息百分之五計算之利息等語。
二、上訴人則以：(一)本件竊盜之損失，非因上訴人所裝器材失靈或保全人員失誤所致
    ，上訴人並無可歸責之事由；又被上訴人縱受有損害，惟其尚未證明此損害與上
    訴人之行為間有何因果關係存在，上訴人依約可不負損害賠償責任。(二)被上訴人
    主張損失各式錶約百餘個，合計金額約二百二十萬五千餘元，雖提出報案證明書
    為證，但查該報案證明僅得證明有報案事件，至於其內容係被上訴人自行申告部
    分，為其自己製作，不能做為證據使用；被上訴人所提進貨證明均為私文書，上
    訴人否認為真正；被上訴人提出庫存報表，但未經會同上訴人清點即自行註記失
    竊手錶之數量及型式，無法確實證明受有損失之數額。是被上訴人所受損失若干
    尚屬不明，逕向上訴人請求每一事故最高賠償限額一百五十萬元，自屬無據。(三)
    依兩造所簽訂保全服務契約書第十一條第二款及申請補償手續通知書之約定，被
    上訴人應於事故發生日起七日內，以書面向上訴人提出，除附客戶損失申報單外
    ，並須當地警察機關證明文件，被上訴人如逾期未提出，則視同放棄求償權。本
    件被上訴人尚無證據證明其於事件發生七日內向上訴人申請理賠，已視同放棄求
    償權。(四)依系爭契約書第十二條第七款約定，被上訴人未將手錶每件價值在一萬
    元以上之貴重物品，放置於裝有防護器材之金庫（櫃）內並上鎖，導致被上訴人
    標的物內財物被竊或損失者，上訴人不負補償責任。本件上訴人失竊之手錶並未
    放置於裝有防護器材之金庫（櫃）內並上鎖，而係放置於櫥櫃內，依上開約定上
    訴人可不負補償責任等語資為抗辯。
三、按系爭保全服務契約，並非傳統民法債編中所列之典型契約，自應屬一非典型契
    約，非典型契約既為契約自由原則下之產物，則在解決所訂非典型契約糾紛時，
    自應先尊重當事人之約定，依雙方所約定之契約內容來解決；惟其若屬定型化契
    約，則所用條款之訂定、解釋與效力，仍應優先適用消費者保護法第十一條至第
    十七條之規定，而受其拘束。次按系爭保全服務契約為一雙務契約，就被上訴人
    言，其主要債務為按月支付保全費用，就上訴人言，其債務包括事故發生前提供
    器材及人員之保全措施，及事故發生後就符合條件者依約應為之損失補償；本件
    被上訴人以上訴人提供之保全措施有瑕疵，依債務不履行請求上訴人「損害賠償
    」，及於事故發生後依約對上訴人請求「損失補償」，聲明上訴人應給付其一百
    五十萬元及遲延利息，乃主張二個得相互併存之訴訟標的，以單一之聲明，請求
    法院就各個訴訟標的併為裁判而為訴之「重疊合併」，非法所不許，合先敘明。
四、按當事人主張有利於己之事實者，就其事實有舉證之責任，民事訴訟法第二百七
    十七條定有明文；依現在之通說舉證責任分配之原則為：「被上訴人主張其權利
    存在，就權利發生事實負有舉證責任，上訴人主張被上訴人權利不存在，就權利
    障礙事實、權利消滅事實或權利排除事實負有舉證責任。」本件被上訴人主張其
    與上訴人簽立保全服務契約書，由上訴人就設於宜蘭縣宜蘭市○○路六七號之「
    鴻文名品有限公司中山分公司」提供保全服務，並於上訴人之防護責任期間（即
    八十六年十月二十一日四時二十八分至八時四十二分之間），發生標的物受破壞
    、標的物內之財物被竊走等情，業據其提出上訴人所不爭執為真正之保全服務契
    約書、報案證明單等影本各一件及照片五張為證，並經證人陳炳彰到庭結證屬實
    ，堪信為真實。
五、上訴人雖抗辯本件竊盜之損害，非因上訴人所裝器材失靈或保全人員失誤所致，
    上訴人並無可歸責之事由；又被上訴人縱受有損害，惟其尚未證明此損害與上訴
    人之行為間有何因果關係存在，上訴人依約可不負損害賠償責任等語。惟查：八
    十六年十月二十日晚十時零三分，被上訴人公司之員工陳雅雯、林元彬、朱玉如
    於最後離開公司時，乃將專線安全系統予以設定，翌日淩晨三時十一分，因被上
    訴人發現專線安全系統有異常狀況，經被上訴人公司之實際負責人許鴻文於三時
    三十分會同上訴人公司之保全人員將安全專線系統解除後進入現場檢視，發現並
    無異樣，上訴人公司之保全人員除出具報告書乙份外，旋即離去，許鴻文則留於
    現場將白天未清洗完畢之冷氣機處理後，亦於四時二十八分重新設定專線安全系
    統後返宅休息，至八時四十二分原告員工陳雅雯至公司上班，一入門始發現公司
    遭竊賊入侵，現場玻璃櫃紛遭破壞，經被上訴人事後清點，計失竊各式名貴手錶
    約百餘個，價值約二百餘萬元，被上訴人旋即向轄區分警所報案，業據被上訴人
    提出保全人員出具之報告書、報案證明單各一件為證，應認被上訴人對權利發生
    事實已盡證明之責。上訴人如提出反對之主張，依前揭舉證責任分配之原則，應
    就權利障礙事實即本件竊盜之損失，非因上訴人所裝器材失靈或保全人員失誤所
    致乙節負舉證責任，上訴人雖主張本件竊盜發生後，上訴人之人員曾至現場測試
    保全器材，結果一切正常，被上訴人亦不否認上訴人測試之結果；況且，於竊案
    發生前之八十六年十月二十一日凌晨三時十分，保全系統感知異常情形，上訴人
    之保全人員於同日三時十七分即到達保全標的物現場，足證上訴人所裝之保全器
    材正常，保全人員亦迅速到達現場，遂認並無任何可歸責於上訴人之情形存在。
    惟保全器材是否失靈，應以於竊盜入侵時保全器材能否發報警示之功能為考量，
    非以保全器材是否有故障為判斷失靈之依據，上訴人以本件竊盜發生後，上訴人
    之人員曾至現場測試保全器材，結果一切正常，足證上訴人所裝之保全器材並無
    失靈置辯，尚嫌無據。況現場何處應裝置感應器，如何始能發生防盜功能，係屬
    上訴人之契約責任，如因上訴人設計不良，致感應區域有空隙出現，亦屬上訴人
    保全人員失誤所致，易言之，上訴人所研發之保全器材除應備基本防盜功能外，
    亦應達到無感應空隙區域出現，本案於竊賊入侵時系爭保全設備既未能發報示警
    ，姑不論竊賊入侵手法，系爭保全設備如非失靈，即因上訴人感應器材裝置位置
    及數量不足無訛，否則被上訴人又何庸付費裝置保全器材。上訴人執此抗辯，並
    非可採。
六、上訴人復抗辯被上訴人主張損失各式錶約百餘個，合計金額約二百二十萬五千餘
    元，雖提出報案證明書為證，但查該報案證明僅得證明有報案事件，至於其內容
    係被上訴人自行申告部分，為其自己製作，不能做為證據使用；被上訴人所提進
    貨證明均為私文書，上訴人否認為真正；被上訴人提出庫存報表，但未經會同上
    訴人清點即自行註記失竊手錶之數量及型式，無法確實證明受有損失之數額。是
    被上訴人所受損失若干尚屬不明，逕向上訴人請求每一事故最高賠償限額一百五
    十萬元，自屬無據云云。惟查：依系爭契約書第十一條第二款約定「上項補償，
    應於事故發生日起七日內，由甲方（被上訴人）以書面向乙方（上訴人）提出，
    除附客戶損失申報單（包括被竊財物名稱、數量、進價、售價及總值金額等）外
    ，並須當地警察機關證明文件．．．」，同條第三款約定：「為辦理竊損補償，
    甲方應全力配合查證，主動提供有關資料，並以進出帳冊庫存資料與有效單據為
    依據。」可見依兩造系爭契約約定，有關發生竊損事件時，被上訴人所應檢附之
    竊損證明資料，為客戶損失申報單及當地警察機關證明文件即可；再依同條第三
    款所載，被上訴人所提供之竊損資料並以進出帳冊庫存資料與有效單據為依據；
    另依上訴人所製制式申請補償手續通知書第二項進出貨存表，亦載乃指損失前一
    天之庫存減當日現場盤點的存貨才等於損失之數量。本件被上訴人既以提出報案
    證明單、申請補償手續通知書各一份、電腦庫存資料表七份、估價單十九張等影
    本，即合於兩造系爭契約之約定。易言之，兩造就有關客戶損失之舉證方法即約
    定為客戶之損失申報單，進出帳冊庫存資料，報案證明，而進出貨存表即指損失
    前一天之庫存減當日現場盤點的存貨，上開保全服務契約書及申請補償手續通知
    ，均為上訴人單方所製定之定型化契約，而上訴人當初之所以如此規定客戶之庫
    存損失申報係單純以前一天庫存帳冊減當日現場盤點之存貨即可，應係因考慮到
    如需客戶提供歷年來之進出貨資料結算至前一天始為庫存，則如果適逢客戶為經
    營數十年之老店，則數十年來每日之進出貨資料何其龐大（事實上亦屬不可能，
    是如以此作為客戶發生竊損之舉證條件，恐無客戶敢與上訴人公司簽署保全服務
    契約書，是上訴人為其商機始作如此簡化，是上訴人所訂定型化契約乃以此作為
    客戶發生竊損之證明方式，惟簡化至此方式，上訴人亦未吃虧，蓋因同時要求客
    戶出具報案證明，如客戶故意偽造前一天之損失庫存謊報失竊數量，客戶亦冒有
    負擔刑事責任之風險) 。而查被上訴人依右開規定所提出之損失申報單據等，業
    據證人康進興作證屬實，並檢附有失竊手錶之廠商出貨單據，被上訴人悉依約定
    之竊損理賠方式辦理（按目前各行號有電腦化者，庫存資料那家不是存檔於電腦
    中，被上訴人即以損失前一日之電腦存檔之庫存，經當日現場盤點，打勾者即為
    盤點遺失者，被上訴人此一盤點方式，亦符合契約約定），況本件被上訴人失竊
    後會同警方人員履勘現場並進行盤點計算失竊錶數時，上訴人公司亦均有人員在
    場，亦經證人陳炳彰結證屬實，當時被上訴人進行盤點，上訴人公司人員僅列於
    旁，並未要求參與盤點，被上訴人亦無拒絕上訴人介入盤點，是證人康進興稱被
    上訴人有拒絕上訴人介入盤點，顯與事實不符，且退一步言，依消費者保護法第
    十一條第二項規定，定型化契約條款如有疑義時，應為有利於消費者之解釋，系
    爭保全契約之約定，上訴人既已設有以警方之報案證明來遏止客戶謊報遺失數量
    之條款，又已派人在場，現如解釋為未經雙方協同盤點，不得理賠，顯非合理。
    上訴人執此抗辯，亦非可採。
七、上訴人另抗辯依兩造所簽立前開契約書第十一條第二款及申請補償手續通知書之
    約定，被上訴人應於事故發生日起七日內，以書面向上訴人提出，除附客戶損失
    申報單外，並須當地警察機關證明文件，被上訴人如逾期未提出，則視同放棄求
    償權；本件被上訴人尚無證據證明其於事件發生七日內向上訴人申請理賠，已視
    同放棄求償權等語。惟查：本案失竊事故發生後，被上訴人即填具上訴人公司印
    製之定型「申請補償手續通知書」，向上訴人申請理賠，且上訴人公司經理康進
    興證稱，被上訴人有提出報案證明證明、庫存資料表及各式進貨明單據等資料予
    上訴人，是上訴人稱被上訴人未於七日期限內向上訴人公司為請求，應為失權，
    已有所誤，且經被上訴人事後盤點，計損失各式錶約百餘個，合計金額約二百二
    十萬五千餘元，而依上開被上訴人失竊金額，遠超過兩造保全服務契約書上訴人
    應理賠之上限一百五十萬元，是被上訴人確均按兩造保全服務契約書規定索賠無
    訛，八十六年十二月十七日原告亦再委請律師寄發催告函予上訴人，惟仍未獲置
    理，此業據被上訴人提出律師函一件為證，堪信為真實。又定型化契約中之條款
    違反誠信原則，對消費者顯失公平者，無效；違反平等互惠原則，條款與其所排
    除不予適用之任意規定之立法意旨相矛盾者及契約之主要權利或義務，因受條款
    之限制，致契約之目的難以達成者，推定其顯失公平，消費者保護法第十二條訂
    有明文。被上訴人業照兩造保全服務契約書第十一條規定程序申請理賠，即或未
    遵照七日期限提出相關損失申報細部文件，但遍查兩造保全服務契約書全文，上
    訴人公司僅加諸被上訴人公司應於七日內檢具損失申報單否則視同放棄求償權之
    失權條款，卻未見相對拘束上訴人公司應於一定期間理賠，否則應給予被上訴人
    若干賠償之違約條款約定，則該片面失權約定之條款，已難謂符合平等原則，且
    系爭保全服務契約兩造之主要權義即在於被上訴人按月給付保全費用，如發生保
    全事故，上訴人則應給予理賠，而被上訴人之理賠請求權時效，依民法規定應為
    十五年，系爭合約第十一條七日失權條款之約定，不僅將原民法賦予十五年之請
    求權時效變相縮短為七日，且發生被上訴人完全喪失索賠之權利，顯與被上訴人
    設置保全之目的相背，再則上訴人要求索賠文件包括被竊財物名稱、數量、進價
    、售價及總值金額等，姑不論被上訴人是否能於短短七日內即將失竊財物釐清細
    目，即使釐清清冊，如失竊品係屬庫存已久之錶（本案有失竊八十二年間被上訴
    人進貨之手錶），被上訴人亦無法於短短七日內即找回當時所有之進貨資料，甚
    或遺失當時進貨資料，依系爭合約第十一條規定，被上訴人即使以其他方法舉證
    ，亦發生失權效果，由此足證七日失權之約定之無理，是系爭失權條款，揆諸上
    開消保法第十二條之規定，應屬無效，上訴人上開抗辯不足採信。
八、按依兩造系爭契約第十二條第七款約定，被上訴人未將手錶每件價值在一萬元以
    上之貴重物品，放置於裝有防護器材之金庫（櫃）內並上鎖，導致被上訴人標的
    物內財物被竊或損失者，上訴人不負補償責任。從而，本件上訴人又抗辯被上訴
    人失竊之手錶並未放置於裝有防護器材之金庫（櫃）內並上鎖，而係放置於櫥櫃
    內，依上開約定上訴人可不負補償責任等語。惟查本件保全契約中上訴人並未提
    供所謂：「裝有防護器材之金庫（櫃）」，被上訴人自無從依該約定將貴重物品
    ，放置於裝有防護器材之金庫（櫃）內，是上訴人此項抗辯亦不足採。
九、縱上各述，本件上訴人所提供之保全器材失靈，致標的物內被上訴人所有之財物
    遭竊，進貨損失依報案證明單所載為二百二十萬五千四百一十四元，有被上訴人
    提出之報案證明單可證。上訴人既未舉證證明實際損失未達此數額，自應認被上
    訴人之主張為真正。從而被上訴人依兩造契約之約定及債務不履行損害賠償請求
    權，請求上訴人給付依約應負之最高賠償限額一百五十萬元及自起訴狀繕本送達
    上訴人之翌日即八十七年四月十八日起至清償日止，按年息百分之五計算之利息
    為有理由，應予准許。是則原審判命上訴人如數給付，並分別酌定相當擔保金額
    宣告假執行及免為假執行，於法並無不合。上訴意旨指摘原判決不當，求予廢棄
    改判，為無理由，應予駁回其上訴。
十、因本案事證已臻明確，兩造其餘主張、陳述及所提之證據，均毋庸再予審酌，附
    此敘明。
十一、據上論結，本件上訴為無理由，爰判決如主文。
中      華      民      國    八十九    年      三      月      七      日
                                臺灣高等法院民事第六庭
                                    審判長法  官  吳  欲  君
                                          法  官  陳  博  享
                                          法  官  藍  文  祥
右正本係照原本作成。
如不服本判決，應於收受送達後二十日內向本院提出上訴書狀，其未表明上訴理由者
，應於提出上訴後二十日內向本院補提理由書狀（均須按他造當事人之人數附繕本）
上訴時應提出委任律師或具有律師資格之人之委任狀；委任有律師資格者，另應附具
律師及格證書及釋明委任人與受任人有民事訴訟法第四百六十六條之一第一項但書或
第二項（詳附註）所定關係之釋明文書影本。
中      華      民      國    八十九    年      三      月      八      日
                                          書記官  吳  鎮  鑫
附註：
民事訴訟法第四百六十六條之一（第一項、第二項）：
對於第二審判決上訴，上訴人應委任律師為訴訟代理人。但上訴人或其法定代理人具
有律師資格者，不在此限。
上訴人之配偶、三親等內之血親、二親等內之姻親，或上訴人為法人、中央或地方機
關時，其所屬專任人員具有律師資格並經法院認為適當者，亦得為第三審訴訟代理人
。


司法院資訊處製作；財團法人民間司法改革基金會備份。
